【裁判字號】    90,重訴,260
【裁判日期】    901121
【裁判案由】    損害賠償
【裁判全文】
臺灣高雄地方法院民事判決  九十年度重訴字第二六○號
    原      告  丙○○
    法定代理人  乙○○
    被      告  甲○○
                和群交通有限公司
    法定代理人  丁○○
    訴訟代理人  戊○○
右當事人間損害賠償事件，本院判決如左：
    主    文
被告應連帶給付原告新台幣佰肆拾柒萬伍仟柒佰拾捌元及自民國九十年九月二十
二日起至清償日止，按週年利率百分之五計算之利息。
原告其餘之訴駁回。
訴訟費用由被告連帶負擔二分之一，其餘由原告負擔。
本判決於原告以新台幣壹佰壹拾陸萬元供擔保後得假執行。
原告其餘假執行之聲請駁回。
    事    實
甲、原告方面：
一、聲明：求為判決（一）被告應給付原告新台幣（下同）六百九十八萬零十元及自
    九十年九月十七日準備書狀繕本送達翌日起至清償日止，按週利率百分之五計算
    之利息。（二）原告願供擔保，請准宣告假執行。
二、陳述：
（一）被告甲○○為被告和群交通有限公司（下稱和群公司）之受僱人，於八十八年
      十月十三曰下午二時許，駕駛牌照號碼ZF－五三九號計程車，搭載原告丙○○
      及乙○○，沿國道一號高速公路北向前進，其原應注意汽車行進中，駕駛人應
      注意車前狀況，隨時採取必要安全措施及後車與前車之間應保持隨時可以煞停
      之距離，而依當時情形又無不能注意之情事，竟疏於注意及此，而加速行駛，
      而於當日下午二時三十分許，行經國道高速公路三六八公里加三００公尺北向
      外線車道處，因其前方有部不詳車號之小自貨車右後輪壓到一根鐵管而彈起，
      因被甲○○車未作閃避動作，壓到該支鐵管，之後甲○○將車往左閃避，仍被
      該鐵管插破右後車門玻璃而打中坐於右後座之原告丙○○之頭部，導致丙○○
      之頭部嚴重受傷，受有開放性頭骨骨折、顏面皮膚缺損、左側視神經受損、腦
      脊髓液漏，雙眼創傷性視神經病變、雙眼眼眶骨骨折、雙眼角膜上皮缺損，頭
      部外傷後造成人格變化，其他器質性精神病態。刑事部分亦經判決。
（二）按因故意或過失，不法侵害他人之權利者，負損害賠償責任。不法侵害他人之
      身體之健康者，對於被害人因此喪失或減少勞動能力，或增加生活上之需要時
      ，應負損害賠償責任。不法侵害他人之身體、健康、名譽或自由者，被害人雖
      非財產上之損害，亦得請求賠償相當之金額。民法第一百八十四條第一項前段
      、第一百九十三條第二項、第一百九十五條第一項前段分別定有明文。被告因
      在高速公路未保持安全距離之過失行為，致原告受傷，兩者間有因果關係，被
      告應負侵權行為損害賠償責任。
（三）就原告請求賠償項目及金額，分述如下:
    (一)醫療費用：自八十八年十月十三日至八十八年十二月十八目，共計四十萬四千
      零九十三元，另原告因本件車禍於八十九年二月十九日由高雄醫學大學附設中
      和紀念醫院進行第二次手術並住院治療，該部分醫療費用為三十九萬七千一百
      一十七元，共八十萬零一千二百一十元。
    (二)無法工作之損害：原告因本件車禍，終其一生，已無法工作，爰依法請求被告
      賠償無法工作之損失。即依政府公告之基本工資每月一萬六千五百元計算，並
      自滿二十歲起至滿六十歲止，共計四十年，依霍夫曼式扣除中間利息，合計原
      告請求賠償減少工作收入之損失四百二十八萬五千二百三十四元（I6,500乘I2
      乘21.6426=4,285,234）。
    (三)精神慰撫金：原告因本件車禍，經認定為其他器質性精神病態，屬於重大傷殘
      ，致原告精神痛苦萬分，爰請求賠償二百萬元，以資慰藉。
    以上合計六百九十八萬零十元。
（四）次按受僱人因執行職務，不法侵害他人之權利者，由僱用人與行為人連帶負損
      害賠償責住。民法第一百八十八條第一項前段定有明文。被告甲○○係被告和
      群公司所僱用之計程車司機，依民法第一百八十八條第一項規定，自應就甲○○之侵權行為負連帶賠償責任。民事上之共同侵權行為（狹義的共同侵權行為
      ，即加害行為）與刑事上共同正犯，其構成要件並不完全相同，共同侵權行為
      人間不以有意思聯絡為必要，數人因過失不法侵害他人之權利，苟各行為人之
      過失行為，均為其所生損害共同原因，即所謂行為關連共同，亦足成立共同侵
      權行為，依民法第一百八十五條第一項前段之規定，各過失行為人對於被害人
      應負全部損害之連帶賠償責任。最高法院八十七年度台上字第一七三七號判例
      。被告甲○○之行為經台灣高等法院高雄分院九十年交上易字第四六號認定應
      負刑法業務過失致重傷害罪，自構成民法第一百八十四條侵權行為。
（五）原告就本件車禍已領取一百二十七萬三千零九十五元之強制責任理賠金。又原
      告於車禍前為高鳳工商一年級的學生。
（六）財團法人成大研究發展基金會之鑑定意見書，是以車行時間約為1.八秒（或以
      ０．四五至０．九秒），在正常人的反應時間在０．五秒至四秒之間，平均值
      約為二．五秒，因此就本件車禍無迴避此一車禍之機會，而認定被告甲○○不
      必承擔責任，然查：依交通部六十六年十月二十七日交路  (六六)字第一０
      二七五號函附「汽車行車距離及反應距離一覽表」備註欄所載「按駕駛之一般
      平均反應力，為四分之三秒，故其反應距離等於每秒行駛距離乘以四分之三」
       ，亦與警察大學辭典所載:  「一般駕駛人之平均反應時間約為二分之一秒，
       但實際駕駛車輛時，平均反應時間約為四分之三秒。」是駕駛人之反應距離
       應以四分之三秒或以二分之一秒為判斷反應時間之依據，此揭事實，亦經高
       等法院高雄分院為審酌在卷。據此，財團法人成大研究發展基金會之鑑定意
       見書內之判斷即失依據，就此部份之論斷應不採信。且按汽車行駛時，駕駛
       人應注意車前狀沉，並隨詩採取必要之安全措施，道路交通安全規則第九十
       四條第三項著有明文。是在當時天候晴朗，日間自然光線充足，柏油路面平
       直乾燥無缺，道路無障礙物，視距良好等情，被告甲○○依其狀況能注意前
       方車行狀況下，且領有職業小客車之駕駛執照，所應負之注意義務當較一般
       人為高，是在發生本件車禍事故時，先末予以注意，又在可為反應時間之內
       ，竟未為防患措施，當負有過失之責。又按汽車行駛高速公路，前後兩車
       間之行車距離，在正常天候狀況下，若車速每小時七十公里時，小型車應保
       持三十五公尺以上，若車速每小時八十公里時，小型車則應保持四十公尺以
       上，且於夜間行車時，其安全距離應酌量增加，高速公路交通管制規則第六
       條第一項、第二項定有明文。而被告甲○○在台灣高雄地方法院亦自認，車
       禍發生當時，時速約在七十公里左右，且距離前車約莫十、二十公尺。然被
       告甲○○依法當與前車保持在三十五公尺以上之安全距離，卻僅有二十公尺
       之距離，確違反高速公路交通管制規則第六條第一項規定，即有過失，當負
       有侵權行為損害賠償之責任。
（七）綜上，被告甲○○確負有過失不法侵害原告之身體及健康之情事，不容被告甲○○藉詞卸責，無論被告甲○○之過失比例為幾，縱本件車禍之發生，前車應
      負絕大部分責任，然依前揭判例所示，各過過失行為人對於被害人應負全部損
      害之連帶賠償責任，原告仍可請求被告甲○○負全部之損害賠償責任。
三、證據：提出診斷證明書、醫療費用收據、判決書、汽車險賠款領款通知書等為證
    。
乙、被告方面：
壹、被告甲○○方面：
一、聲明：求為判決原告之訴駁回。
二、陳述：被告承認當時有小部分過失，但主要過失係因前面一台小貨車，按照當時
    情況被告並無法避免。鑑定亦認被告僅有百分之十之過失。
貳、被告和群交通有限公司方面：
一、被告到庭陳述略稱：被告不認應負本件損害賠償責任，況在肇事地點為高速公路
    交通繁忙，要保持三十五公尺之安全距離不太可能。
丙、本院依職權函高雄醫學大學附設中和紀念醫院查原告之醫療費用總額。
    理    由
一、原告主張被告甲○○為被告和群公司之受僱人，於八十八年十月十三曰下午二時
    三十分許，駕駛牌照號碼ZF－五三九號計程車，搭載原告丙○○及乙○○，行經
    國道高速公路三六八公里加三００公尺北向外線車道處，因被告林勝興疏未注意
    採取必要安全措施及後車與前車之間應保持隨時可以煞停之距離，以致當時同向
    前方一不詳車號之小自貨車右後輪壓到一根鐵管而彈起，而被告甲○○未作閃避
    動作以致壓到該鐵管，該鐵管因而彈起插破右後車門玻璃而打中坐於右後座之原
    告丙○○頭部，導致丙○○之頭部嚴重受傷，受有開放性頭骨骨折、顏面皮膚缺
    損、左側視神經受損、腦脊髓液漏，雙眼創傷性視神經病變、雙眼眼眶骨骨折、
    雙眼角膜上皮缺損，頭部外傷後造成人格變化，其他器質性精神病態等傷害；爰
    依民法第一百八十四條第一項前段、第一百九十三條、第一百九十五條第一項前
    段、第一百八十八條第一項前段之規定，請求被告連帶給付原告六百九十八萬零
    十元及法定遲延利息。被告甲○○則以本件車禍之發生其確有小部分過失，但主
    要過失係因前面一台小貨車，按照當時情況被告並無法避免，鑑定亦認被告僅有
    百分之十之過失；被告和群公司則以其不認應負本件損害賠償責任，況在肇事地
    點為高速公路交通繁忙，要保持三十五公尺之安全距離不太可能；各等語，資為
    抗辯。
二、原告主張被告甲○○於八十八年十月十三曰下午二時三十分許，駕駛牌照號碼ZF
    －五三九號計程車，搭載原告丙○○及乙○○，行經國道高速公路三六八公里加
    三００公尺北向外線車道處時，因同向前方一不詳車號小自貨車之右後輪壓到路
    面一狀鐵管而彈起後撞及被告甲○○之車前方保險桿，該鐵管因而彈起插破右
    後車門玻璃而打中坐於右後座之原告丙○○頭部，導致丙○○之頭部嚴重受傷，
    受有開放性頭骨骨折、顏面皮膚缺損、左側視神經受損、腦脊髓液漏，雙眼創傷
    性視神經病變、雙眼眼眶骨骨折、雙眼角膜上皮缺損，頭部外傷後造成人格變化
    ，其他器質性精神病態等傷害，被告並因業務過失傷害經判處三月有期徒刑確定
    等事實，業據原告提出健康保險證明卡、醫藥費收據、診斷證明書、重大傷病證
    明申請書等為證，且為被告所不爭執，自應認為真實。
三、按汽車行駛時，駕駛人應注意車前狀況，並隨時採取必要之安全措施；汽車在同
    一車道行駛時，除擬超越前車外，後車與前車之間應保持隨時可以煞停之距離；
    道路交通安全規則第九十四條第一項、第三項，分別定有明文。又汽車行駛高速
    公路，前後兩車之行車安全距離，在正常天候狀況下，車速每小時七十公里者，
    小型車之最小距離為三十五公尺，高速公路交通管制規則第六條第一項規定甚明
    ，而時速七十公里之汽車，在路面乾燥之情況下，其煞車距離至少在三十公尺以
    上，此有交通部臺灣區○道○○○路局六十八年七月七日管字第六八─六三九─
    二（八○）號函檢送之「高速公路汽車煞車距離、行車速度及坡度對照表在案可
    考。本件車禍之發生雖因前方同向不明車號車輛後輪輾壓路面之狀鐵管而使該
    鐵管彈起，惟被告甲○○所駕駛營業小客車倘與前行車間保持隨時可以煞停之距
    離，或採取適當、必要及有效之閃避或煞車等安全措施，被告之小客車亦可閃避
    而不致使該狀鐵管撞及被告之小客車前保險桿，本件道路交通事故應可避免發
    生。被告甲○○疏未注意車前狀況，且未保持隨時可以煞停之距離，以致肇事，
    並使原告丙○○因而受有前揭重大傷害，其顯有過失，且原告之傷害與被告之過
    失行為間，顯有相當因果關係，被告對原告丙○○構成侵權行為，毋庸置疑。被
    告甲○○雖以本件車禍之發生其僅應負小部分責任，惟原告就本件車禍之發生並
    無與有過失，而數人共同不法侵害他人之權利者，連帶負損害賠償責任，是縱被
    告甲○○於本件車禍之發生僅有部分責任，亦僅得於將來對其餘應負賠償責任之
    共同侵權行為人內部求償時，得請求攤還，尚非本件被告對原告得據以主張解免
    部分賠償責任之依據，是被告所辯，並無理由。是被告就本件車禍其有過失，甚
    為明確。
四、又因故意或過失不法侵害他人之權利者，負損害賠償責任；受僱人因執行職務，
    不法侵害他人之權利者，由僱用人與行為人連帶負損害賠償責住。民法第一百八
    十四條第一項、同法第一百八十八條第一項前段分別定有明文。查本件被告因過
    失傷害丙○○，是原告請求被告應負賠償責任，自屬有據。是本件所應審酌者，
    為請求之數額是否相當：
  (一)醫療費部分：按不法侵害他人之身體或健康者，對於被害人因此喪失或減少勞動
    能力，或增加生活上之需要時，應負損害賠償責任，民法第一百九十三條第一項
    定有明文。是原告丙○○固得主張請求被告給付醫療費；惟按保險契約依其所保
    護之內容及填補者究為被保險人之具體損害或抽象損害，可分財產保險與人身保
    險、損害保險與定額保險；按保險人代位權規定之立法意旨，乃在於防止被保險
    人於損害發生時，獲有不當得利之情形，而不當得利獲得之可能唯有以「填補具
    體損害原則」為先決要件，具體損害又以得以金錢計算之保險利益為前題，被保
    險人就其得以金錢計算之保險利益價值投保，於保險事故發生後，得依約向保險
    人請求填補其損害，一旦其損害被填補之後，其對第三人之損害賠償請求權，即
    應讓與保險人，不得再向該第三人請求損害賠償，否則即為不當得利，原告丙○○與中央健康保險局間所訂立之全民健康保險，雖係以被保險人身體之完整不受
    侵害為其保護內容而屬於人身保險，惟其目的僅係在補償被保險人因治療疾病所
    產生之費用，換言之，係填補被保險人之具體損害，被保險人不得因疾病受治療
    而獲不當得利，故保險人代位權之規定於此亦得適用之，全民健康保險法第八十
    二條之規定亦同斯此旨。又全民健康保險契約之性質究屬定額保險或損害保險，
    絕不因加害於被保險人之第三人是否為強制汽車責任保險之被保險人而有所差異
    ，全民健康保險法第八十二條之規定，雖僅規定在強制汽車保險時，中央健康保
    險局得逕向投保強制汽車責任險之加害人之保險人代位請求，惟基於法律解釋之
    完整性，仍應認所有之全民健康保險，均有保險人代位權之適用，要無排除其他
    保險人代位求償情況之意思。而本件醫療費用除其中六萬七千零六十四元係由原
    告支出外，其餘均為健保給付，有本院依職權函查之高雄醫學大學附設中和紀念
    醫院九十年十月二十三日（90）高醫附秘字第二七六九號函在卷可參，則除原告
    自行負擔部分外之醫藥費請求權即移轉予中央健康保險局，原告丙○○僅得請求
    被告給付醫藥費六萬七千零六十四元，其餘部分之請求則無理由。
  (二)無法工作之損失部分：原告為七十一年九月二十一日生，本件車禍發生時僅十七
    歲，且為在學學生，其請求自二十歲至其六十歲止，因無法工作而喪失勞動能力
    之損害四百二十八萬五千二百三十四元。查原告丙○○確因本車禍，頭部遽遭前
    開鉤狀鐵管打擊, 而受有顏面顱骨腦貫穿傷併顱內出血及視神經受傷等傷害，並
    因此導致人格改變、情緒高昂，有衝動性行為，易與人發生爭執，注意力不集中
    ，判斷力差，社會幼能不佳，其腦傷造成的器質性變化係屬重大疾病，經二度住
    院接受精神科治療，有控制部分病情、但仍不易恢復原有之全部腦部功能，已達
    難治之重傷程度等情，有高雄醫學院附設中和紀念醫院醫師出具之診斷證明書及
    八十九年六月一一十七日囤高醫附秘字第一四五九號函在卷足憑，原告依其受傷
    之程度以觀，確已達將來無法工作之程度，原告主張依基本工資每月一萬六千元
    為基準，惟經查依行政院八十六年公佈之勞工最低基本工資為每月一萬五千八百
    四十元，自應以之為基準請求喪失勞動能力之損害，原告自滿二十歲至六十歲止
    計四十年，再按霍夫曼計算式扣除中間利息，則原告不能工作之勞動能力損失為
    四百一十八萬一千七百六十九元（計算式為15,840乘264.00000000）（四捨五入
    計算至個位），原告請求之金額，於此範圍內有理由，逾此部分之請求為無理由
    。
  (三)慰撫金：原告因上開事故致受有前揭傷害，且已無復原之可能，精神受有極大之
    痛苦，原告於車禍發生前為高鳳商工一年級在學學生，被告甲○○則為職業小客
    車駕駛等情形，認原告請求所受非財產上損害二百萬元，尚嫌過高，應予核減為
    五十萬元，方屬公允，逾此數額之請求，為無理由。
五、綜上所述，本件原告所受損害合計為四百七十四萬八千八百三十三元。
六、次按保險制度旨在保護被保險人，非為減輕損害事故加害人之責任。保險給付請
    求權之發生，係以定有支付保險費之保險契約為基礎，與因侵權行為所生之損害
    賠償請求權並非出於同一原因。後者之損害賠償請求權，殊不因受領前者之保險
    給付而喪失，兩者除有保險法第五十三條關於代位行使之關係外，不生損益相抵
    問題，固經本院著有六十八年台上字四二號判例，惟該判例係針對保險法而為，
    旨在闡述保險人得代位行使被保險人對於加害人之損害賠償請求權時，被保險人
    即不得再向加害人請求損害賠償，尚難依該判例而謂除保險法第五十三條規定之
    情形外，縱保險法以外之法律有保險人得代位行使被保險人之權利之規定，被保
    險人於受領保險給付後，仍得向加害人請求損害賠償。而依強制汽車責任保險法
    第三十條規定，汽機車交通事故之保險人依本法規定之保險金，視為加害人或被
    保險人損害賠償金之一部分，加害人或被保險人受賠償請求時，該範圍內，加害
    人或強制汽車責任保險之被保險人之損害賠償責任即因而解免，全民健康保險被
    保險人對於加害人之損害賠償請求權亦因而喪失。本件原告已向被告投保之保險
    人富邦產物保險公司受領賠償金一百二十七萬三千零九十五元，為原告所不爭執
    ，自應就原告請求之賠償金額中扣除之。
    而本件原告得請求之賠償金額為四百七十四萬八千八百三十三元（
    67,064+4,181,769+500,000=4,748,833），扣除已領取之一百二十七萬三千零九
    十五元後，原告得請求之金額為三百四十七萬五千七百三十八元。
七、綜上所述，原告依侵權行為之法律關係，請求被告甲○○與其僱用人連帶給付原
    告丙○○三百四十七萬五千七百三十八元，及均自九十年九月二十二日起（原告
    追加狀於九十年九月二十一日送達）至清償日止，按週年利率百分之五計算之利
    息，洵屬正當，應予准許，逾此範圍之請求，均非有據，不應准許。
八、原告陳明願供擔保，請准宣告假執行，經核就其勝訴部分，並無不合，爰酌定相
    當擔金額准許之；原告敗訴部分，其假執行之聲請亦失所依附，應併予駁回。
九、本件因事證已臻明確，兩造其餘主張及攻擊防禦方法，均核均與判決結果無涉爰
    不一一論述，附此敘明。
據上論結：本件原告之訴為一部有理由、一部無理由，爰依民事訴訟法第七十九條但
書、第八十五條第二項、第三百九十條第二項，判決如主文。
中      華      民      國    九十      年    十一    月      二十一    日
                              臺灣高雄地方法院民事第六庭
~B法      官  林玉心
右為正本係照原本作成。
如不服本判決，應於送達後廿日內，向本院提出上訴狀並表明上訴理由，如於本
判決宣示後送達前提起上訴者，應於判決送達後十日內補提上訴理由書（須附繕本）。
中      華      民      國    九十      年    十一     月      二十一    日
~B法院書記官  鄭裕一


司法院資訊處製作；財團法人民間司法改革基金會備份。
